【裁判字號】    98,訴,3593
【裁判日期】    981209
【裁判案由】    偽造文書等
【裁判全文】
臺灣板橋地方法院刑事判決              98年度訴字第3593號
公  訴  人  臺灣板橋地方法院檢察署檢察官
被      告  乙○○
                    （現另案於臺灣臺北監獄執行中）
上列被告因偽造文書等案件，經檢察官提起公訴（98年度偵緝字
第1557號），本院判決如下：
    主  文
乙○○犯行使偽造私文書罪，累犯，處有期徒刑陸月，如易科罰
金，以新臺幣壹仟元折算壹日，如附表編號一至四所示之偽造「
石木坤」署押共拾壹枚均沒收；又犯偽造署押罪，累犯，處有期
徒刑伍月，如易科罰金，以新臺幣壹仟元折算壹日，如附表編號
五至六所示之偽造「黃鴻霖」署押共拾捌枚均沒收。應執行有期
徒刑玖月，如易科罰金，以新臺幣壹仟元折算壹日。如附表所示
之偽造「石木坤」、「黃鴻霖」署押共貳拾玖枚均沒收。
其餘被訴詐欺罪部分無罪。
    事  實
一、乙○○前因竊盜、偽造文書案件，經臺灣士林地方法院先後
    以90年度易字第605 號、91年度訴字第507 號判決判處有期
    徒刑1 年6 月、4 月，嗣經裁定合併定應執行刑為有期徒刑
    1 年9 月確定，另因贓物案件，經同法院以91年度士簡字第
    592 號判決判處拘役50日確定，與上開罪刑接續執行，於民
    國93年5 月17日縮刑期滿執行完畢。詎仍不知悔改，於97年
    10月10日20時許，在臺北縣中和市○○路74號前，與甲○○
    駕駛車牌號碼0628-MQ 號自小客車發生交通事故後，經警前
    往處理時，因乙○○明知己另案遭通緝中，其為圖掩飾身分
    以避免遭逮捕，基於行使偽造私文書及偽造署押之犯意，冒
    用「石木坤」之身分資料，於同日21時10分許，在臺北縣政
    府警察局中和分局安平派出所接受員警詢問時，向承辦警員
    表明其為「石木坤」而應訊，接續於附表編號1 至3 所示之
    交通事故談話紀錄表、臺北縣政府警察局中和分局A2類道路
    交通事故調查報告表、臺北縣政府警察局中和分局道路交通
    事故當事人登記聯單等文書上偽簽「石木坤」署名及按捺指
    印（時間、地點、文件名稱、欄位、偽造之署押均詳如附表
    1 至3 所示），其中附表編號3 所示臺北縣政府警察局中和
    分局道路交通事故當事人登記聯單部分，足以表示該登記聯
    單已為石木坤本人收受之意思，並提出交付於員警收執而行
    使之，足以生損害於警察機關司法調查及道路交通管理之正
    確性，並使石木坤本人有受刑事追訴之虞等損害。又因乙○
    ○當場收受甲○○給付之賠償金新台幣（下同）3,000 元，
    故承前行使偽造私文書之犯意，接續冒用石木坤之名義簽發
    如附表編號4 所示之收據，表示其係石木坤本人收取上開款
    項之意，再交付予甲○○而行使之，亦足生損害於石木坤。
二、嗣因甲○○懷疑乙○○係以製造假車禍向其索取賠償金，而
    於97年11月4 日向警提起詐欺告訴，經警通知乙○○到案說
    明，詎乙○○恐其因另案遭通緝之事為警查知，竟另基於偽
    造署押之犯意，向偵辦案件之臺北縣政府警察局中和分局安
    平派出所警員曾炳元，冒用其胞兄黃鴻霖之名義應訊，而接
    續在附表編號5 至6 所示之警詢筆錄、權利告知通知書上，
    偽簽如附表所示之「黃鴻霖」署名及捺按指印（時間、地點
    、文件名稱、欄位、偽造之署押均詳如附表5 至6 所示），
    足以使黃鴻霖有受刑事追訴之危險，且妨害司法機關對於犯
    罪偵查之正確性。嗣經臺北縣政府警察局中和分局以北縣警
    中偵字第0970065537號移送書報請臺灣板橋地方法院檢察署
    檢察官偵辦時，經該署檢察官傳喚甲○○、黃鴻霖及曾炳元
    到庭訊問後，始查悉上情。
三、案經甲○○提起告訴及臺灣板橋地方法院檢察署檢察官主動
    檢舉偵查起訴。
    理  由
壹、有罪部分：
一、按被告以外之人於審判外之言詞或書面陳述，除法律有規定
    者外，不得作為證據，刑事訴訟法第159 條第1 項固定有明
    文。然被告以外之人於審判外之陳述，雖不符同法第159 條
    之1 至之4 之規定，而經當事人於審判程序同意作為證據，
    法院審酌該言詞陳述或書面陳述作成時之情況，認為適當者
    ，亦得為證據；又當事人、代理人或辯護人於法院調查證據
    時，知有第159 條第1 項不得為證據之情形，而未於言詞辯
    論終結前聲明異議者，視為有前項之同意，同法第159 條之
    1 第2 項、第159 條之5 亦分別定有明文。又刑事訴訟法第
    159 條之5 的立法意旨在於傳聞證據未經當事人之反對詰問
    予以核實，原則上先予排除。惟若當事人已放棄反對詰問權
    ，於審判程序中表明同意該等傳聞證據可作為證據；或於言
    詞辯論終結前未聲明異議，基於尊重當事人對傳聞證據之處
    分權，及證據資料愈豐富，愈有助於真實發見之理念，上開
    傳聞證據亦均得資為證據。經查：關於本件公訴人所援引之
    所有證據，固有部分屬傳聞證據，惟被告於本院準備程序中
    已表明不爭執該等證據之證據能力，復經本院於最後審理期
    日就前揭事證逐一提示並告以要旨，被告就此等證據之證據
    能力亦均未聲明異議，又審酌本件所援引之證據（詳後述）
    ，對認定犯罪事實之存否均有其必要性，且依作成時之情況
    ，並無違法取證之情形或其他程式上之瑕疵，以之作為證據
    應屬適當，揆諸前揭規定，因認均具證據能力，合先敘明。
二、上揭事實，業據被告乙○○坦承不諱，核與證人即被害人石
    木坤、黃鴻霖於偵查時證述其等被冒名之情節相符，並有如
    附表所示文書附卷可稽，且被告於上揭時地冒名應訊時所按
    捺之指印，經送請內政部警政署刑事警察局進行指紋鑑定結
    果，認為送鑑調查筆錄、道路交通事故當事人登記聯單及道
    路交通事故談話紀錄表等文書上，可資比對指紋2 枚與被告
    指紋卡之指紋相同，有該局98年2 月26日刑紋字第09800200
    74號鑑驗書1 紙（見偵查A 卷第46頁）在卷足按。是足認被
    告前開自白核與事實相符，足堪採信。本案事證明確，被告
    犯行堪以認定，應予依法論科。
三、論罪科刑及沒收
  (一)按刑法上之偽造署押罪，係指單純偽造簽名、畫押而言，若
    在制式之書類上偽造他人簽名，已為一定意思表示，具有申
    請書或收據等類性質者，則係犯偽造文書罪。經查，被告於
    如附表編號3 、4 所示之臺北縣政府警察局中和分局道路交
    通事故當事人登記聯單及收據上偽造石木坤姓名，單從形式
    上觀察，即足以知悉係表示以石木坤名義出具領受該等文書
    、金錢之證明，自屬刑法第210 條之私文書；至於被告冒石
    木坤名義，在如附表編號1 、2 所示處簽名及按捺指印，則
    僅係用以表示其為石木坤本人，揆諸上開說明，其簽名或按
    捺指印於該等文書之行為，均係與偽造私文書罪無涉。是以
    ，被告如事實欄一所載之行為，核係犯刑法第216 條、第21
    0 條之行使偽造私文書罪。其先後於如附表編號1 至4 所示
    之文書上偽造「石木坤」之簽名及按捺指印多次，從客觀上
    觀察係於同一交通事故案件中，欲達同一逃避追緝目的之接
    續數個舉動，在主觀上顯係基於一貫之犯意，在客觀上各動
    作係時間密切接近，接續地侵害同一法益所為，且各行為獨
    立性極為薄弱，難以強行分開，應視為數個舉動之接續施行
    ，應包括於一行為予以評價，為接續犯。被告上開接續多次
    偽造署押，為偽造私文書之階段行為，而偽造私文書之低度
    行為，又為行使之高度行為所吸收，皆不另論罪。
  (二)次按司法警察或司法警察官於詢問犯罪嫌疑人時所製作之詢
    問筆錄，係記載對於犯罪嫌疑人之詢問及其陳述，其內容當
    然含有受詢問人之意思表示，因該筆錄為公務員職務上所製
    作之文書，故為公文書之一種。受詢問人雖在筆錄之末簽名
    、蓋章或按指印，以擔保該筆錄之憑信性，但不能因此即認
    為該筆錄係受詢問人所製作，而變更其公文書之性質。從而
    ，被告在「警詢筆錄」上偽造署押，並未表示另外製作何種
    文書，應只論以偽造署押罪，不另論行使偽造私文書罪；又
    按權利告知通知書，係警方因逕行拘提或逮捕犯罪嫌疑人，
    為證明詢問程序確依刑事訴訟法規定告知被拘提人或被逮捕
    人，被告知者於通知欄偽簽他人姓名及按捺指印，僅係處於
    受通知者之地位，尚不能表示有另外製作何種文書之意思。
    因此，如附表編號5 至6 所示之警詢筆錄、權利告知通知書
    均係公務員依法製作，並命受詢問人簽名、按捺指紋確認，
    被告在其上所偽造「黃鴻霖」之署名、指印，不過係被告用
    以掩飾身分，並非足以為表示一定用意之證明，核屬偽造署
    押行為。是以，核被告所為如事實欄二之行為，係犯刑法21
    7 條第1 項之偽造署押罪。其先後偽造「黃鴻霖」之簽名及
    按捺指印多次，從客觀上觀察係於同一刑事案件中以單一行
    為之數個舉動，時間密切接近接續地侵害同一法益，且被告
    於冒名應訊時，主觀上應自始至終認為各個偽造署押之舉動
    ，不過為犯罪行為之一部份，係基於單一犯意接續所為，侵
    害單一法益，故各接續偽造署押之舉動應包括於一行為予以
    評價，為接續犯。公訴人雖未就被告偽造如附表編號6 所示
    之偽造「黃鴻霖」署押之犯行予以起訴，惟該部分與已起訴
    之部分，有接續犯之實質上一罪關係，為起訴效力所及，本
    院自應併予審理。被告所犯上開2 罪，犯意各別，犯罪構成
    要件互殊，應予分論併罰。被告前有事實欄所載論罪科刑，
    且於93年5 月17日縮刑期滿執行完畢之前科紀錄，有臺灣高
    等法院被告前案紀錄表附卷可稽，其於前揭罪刑執行完畢後
    ，5 年內故意再犯本件有期徒刑以上2 罪，均為累犯，各依
    刑法第47條第1 項之規定，各加重其刑。
  (三)爰審酌被告有前揭竊盜、偽造文書等前科，素行不佳，其前
    於97年4 月間，亦曾因持有贓物案件遭警查獲，為逃避刑責
    ，即冒用「黃鴻霖」之名義應訊，而遭臺灣士林地方法院以
    98年度湖簡字第393 號判決判處有期徒刑4 月在案，有該案
    判決書在卷可考，竟又重蹈覆轍為本件犯行，足生損害於被
    害人石木坤、黃鴻霖及司法機關偵查犯罪、道路交通事件管
    理之正確性，惟念及其犯罪後已坦承犯行等一切情狀，分別
    量處如主文所示之刑，並均諭知如易科罰金之折算標準，暨
    定應執行刑，另按依司法院大法官會議釋字第662 號解釋：
    「中華民國94 年2月2 日修正公布之現行刑法第41條第2 項
    ，關於數罪併罰，數宣告刑均得易科罰金，而定應執行刑之
    刑逾6 個月者，排除適用同條第1 項得易科罰金之規定部分
    ，與憲法第23條規定有違，並與本院釋字第366 號解釋意旨
    不符，應自本解釋公布之日起失其效力。」之意旨，雖本件
    前開應執行之刑為有期徒刑9 月，但因各宣告刑均未逾有期
    徒刑6 月，是仍得易科罰金，爰併諭知易科罰金之折算標準
    ，附此敘明。末查，如附表所示文件上偽造之「石木坤」、
    「黃鴻霖」署名及指印共29枚（含簽名12枚及指印17枚），
    爰依刑法第219 條規定，不問屬於犯人與否，宣告沒收之。
貳、無罪部分：
一、公訴意旨另以：被告乙○○於97年10月10日20時許，意圖為
    自己不法之所有，在臺北縣中和市○○路74號前，趁告訴人
    甲○○駕駛車牌號碼0628-MQ 號自用小客車經過未注意之際
    ，伺機向告訴人詐稱遭其車輛擦撞成傷，索取醫藥費之損害
    賠償，以此假車禍索賠詐術，致告訴人因而陷於錯誤，交付
    現金3,000 元予乙○○，以息事寧人，因認被告涉有刑法第
    33 9條第1 項之詐欺取財罪嫌等語。
二、按犯罪事實應依證據認定之，無證據不得認定其犯罪事實，
    刑事訴訟法第154 條第2 項定有明文。所謂證據，須適於為
    被告犯罪事實之證明者，始得採為斷罪資料，如未能發現相
    當證據，或證據不足以證明，自不能以推測或擬制之方法，
    以為裁判基礎。次按認定不利於被告之事實，須依積極證據
    ，茍積極之證據本身存有瑕疵而不足為不利於被告事實之認
    定，即應為有利於被告之認定，更不必有何有利之證據，而
    此用以證明犯罪事實之證據，猶須於通常一般人均不至於有
    所懷疑，堪予確信其已臻真實者，始得據以為有罪之認定，
    倘其證明尚未達到此一程度，而有合理性之懷疑存在，致使
    無從為有罪之確信時，即應為無罪之判決，此有最高法院82
    年度臺上字第163 號判決、76年臺上字第4986號、30年上字
    第816 號等判例意旨可資參照。
三、公訴人認被告涉有上揭詐欺犯行，無非係以告訴人於警詢及
    偵查中之指訴，及證人即明師中醫聯合診所（下稱明師診所
    ）醫師丙○○於偵查中證稱：被告自稱車禍受傷，經伊檢視
    被告腳部輕微紅腫但不明顯，因而建議照X 光確認，然未回
    診等情，有被告冒用石木坤名義簽發之收據1 紙（見偵查A
    卷第34頁）及明師診所98年6 月12日永和明師順字第980612
    01號函暨函附病歷表1 紙（見偵查B 卷第16至18頁）為據，
    另提出勘驗筆錄1 份（見偵查B 卷第30頁），以證明被告於
    車禍發生前4 分46秒即在車禍現場徘徊、張望之事實。訊據
    被告乙○○堅詞否認有何詐欺犯行，辯稱：伊於前揭時地確
    實遭告訴人駕駛之車輛壓傷右腳背，伊當時因另有毒品執行
    案件於97年4 、5 月間遭通緝，所以隔天才未前往照X 光，
    並於案發當日收受告訴人給付3, 000元之賠償金後，冒用石
    木坤之名義簽發收據予告訴人，伊並無詐欺之行為等語。經
    查：
  (一)就本件案發之過程，質諸告訴人先後於偵查及本院審理中均
    證稱：車禍發生時，伊感覺車子有晃動，下車後對方說被伊
    駕駛之車輛壓到腳，但看不出來對方有受傷；伊便送被告至
    明師診所門診，發現被告腳有些紅腫，醫師建議做X 光檢查
    ，但當日因是假日，X 光部門沒有開，醫師便要求被告明天
    再來檢查；案發時，車子有顛簸一下，類似壓過磚頭之感覺
    ，是左右晃動；當時看不出被告之傷勢，僅見腳背上紅紅的
    （見偵查B 卷第22頁、本院卷第49頁）等語，可見告訴人於
    案發時確有感覺車子有發生搖晃、顛簸，即類似壓到異物之
    情，已足證被告前揭辯詞尚非全然無據；另參諸證人丙○○
    於偵查及本院審理中證述：被告至明師診所就醫時，由伊負
    責診斷，伊壓被告之腳背，被告有喊痛，且有腫腫的感覺，
    故伊建議要照X 光，檢查骨頭有無問題，被告腳部沒有腫得
    很厲害，係微腫，有點紅紅的，有點瘀青之情形；被告就診
    時右腳之外觀，有稍微瘀青紅腫；依伊之經驗，被告之腳部
    被輪胎壓到後如馬上來就診，是可能會有軟組織輕微瘀青之
    情，因為還沒有大量出血之症狀發生，被告之腳部從外觀上
    來看確實有受傷之情形（見偵查B 卷第23頁、本院卷第51頁
    背面至53頁）等節，及明師診所出具之前開病歷表所載內容
    ，診斷結果為「踝挫傷」以觀，益見被告於前開事故後至醫
    院就診時，右腳部經初步診斷亦確有傷勢存在。從而，被告
    是否有以製造假車禍方式，對告訴人佯稱遭其所駕駛之車輛
    壓傷，以詐取財物之行為實非無疑。至告訴人於本院審理中
    雖又證稱：伊感覺車子轉彎時，有人推伊車子右後方，有左
    右晃動之感覺，是伊事後回想很像是有人推車子右後門（見
    本院卷第50頁背面）云云，惟其亦同時自承：伊並未親眼或
    從監視錄影畫面見到被告伸手推伊之車子，是憑車子晃動之
    感覺推論（見本院卷第51頁）等語，復衡諸告訴人之告訴，
    係以使被告受刑事訴追為目的，在其此部分陳述查無其他補
    強證據足資佐證與事實相符之情況下，自難僅憑其推測之詞
    為不利被告之認定，附此敘明。
  (二)再者，被告因毒品執行案件先後經臺灣士林地方法院檢察署
    及臺灣板橋地方法院檢察署於97年1 月31日、97年4 月7 日
    發佈通緝在案，有其臺灣高等法院被告前案紀錄表1 份附卷
    可查，核與被告前揭辯詞相符，堪認被告辯稱：伊當時因另
    有毒品執行案件於97年4 、5 月間遭通緝，所以隔天才未前
    往照X 光，並於案發當日冒用石木坤之名義簽發收據予告訴
    人等語尚非子虛，準此，衡諸被告因遭另案通緝，畏懼身分
    暴露，而避免以真實身分示人，當仍與常情相符，自難僅憑
    被告冒用石木坤名義簽發收據及未依約定於案發翌日前往照
    X 光等節，即遽推論被告有為前開詐欺之犯行。又公訴人所
    提出之上開勘驗筆錄，至多僅能證明被告於案發前數分鐘，
    有在事故現場附近徘徊、張望之事實，然無其他積極證據足
    以證明被告此舉係為製造假車禍預先做準備，是被告在該處
    徘徊、張望之真實目的為何，自難僅憑此勘驗筆錄為探究。
四、綜上所述，告訴人於本件案發時，有察覺所駕駛之車輛有搖
    晃、顛簸之情，又被告於事故發生後在告訴人之陪同下前往
    醫院就診，經初步診斷之結果，亦確有傷勢存在，雖其傷勢
    未經進一步之檢查確認，然被告是否有以製造假車禍之方式
    向告訴人詐取財物，尚非毫無合理之懷疑存在，是公訴人所
    舉之證據並不足以證明被告確有詐欺犯行。此外，復查無其
    他積極證據足資認定被告確有公訴人所指之詐欺犯行，既不
    能證明被告犯罪，揆諸前開法條之規定，依法自應就此部分
    為被告無罪之諭知。
據上論斷，應依刑事訴訟法第299 條第1 項前段，第301 條第1
項前段，刑法第216 條、第210 條、第217 條第1 項、第219 條
、第47條第1 項、第41條第1 項、第51條第5 款，判決如主文。
本案經檢察官陳旭華到庭執行職務。
中    華    民    國    98    年    12    月     9    日
            刑事第十庭  審判長法  官  李幼妃
                              法  官  張紹省
                              法  官  鄭凱文
以上正本證明與原本無異。
如不服本判決應於收受本判決後10日內向本院提出上訴書狀，其
未述上訴理由者，並得於提起上訴後10日內向本院補提理由書
狀（均須按他造當事人之人數附繕本)「 切勿逕送上級法院」。
                              書記官  陳筱惠
中    華    民    國    98    年    12    月    9     日
附錄本案論罪科刑法條全文：
《中華民國刑法第217條》
（偽造盜用印章印文或署押罪）
偽造印章、印文或署押，足以生損害於公眾或他人者，處 3 年
以下有期徒刑。
盜用印章、印文或署押，足以生損害於公眾或他人者，亦同。
《中華民國刑法第216條》
（行使偽造變造或登載不實之文書罪）
行使第 210 條至第 215 條之文書者，依偽造、變造文書或登載
不實事項或使登載不實事項之規定處斷。
《中華民國刑法第210條》
（偽造變造私文書罪）
偽造、變造私文書，足以生損害於公眾或他人者，處 5 年以下
有期徒刑。
附表：
┌─┬────┬────┬──────────┬─────────────┬───┬──┬───┬────┐
│編│時  間  │地  點  │     文件名稱       │欄            位          │被害人│偽造│偽造指│出  處  │
│號│        │        │                    │                          │      │署名│紋捺印│        │
├─┼────┼────┼──────────┼─────────────┼───┼──┼───┼────┤
│1 │97年10月│臺北縣政│交通事故談話紀錄表  │被詢問人欄                │石木坤│1枚 │1枚   │（偵A 卷│
│  │10日    │府警察局│                    │                          │      │    │      │第6頁） │
│  │        │中和分局│                    │                          │      │    │      │        │
│  │        │安平派出│                    │                          │      │    │      │        │
│  │        │所      │                    │                          │      │    │      │        │
├─┼────┼────┼──────────┼─────────────┼───┼──┼───┼────┤
│2 │同上    │同上    │臺北縣政府警察局中和│當事人簽名欄              │石木坤│1枚 │1枚   │（偵A 卷│
│  │        │        │分局A2類道路交通事故│                          │      │    │      │第19頁）│
│  │        │        │調查報告表          │                          │      │    │      │        │
├─┼────┼────┼──────────┼─────────────┼───┼──┼───┼────┤
│3 │同上    │同上    │臺北縣政府警察局中和│申請人簽收欄（含當事人收執│石木坤│3枚 │3 枚  │（偵A 卷│
│  │        │        │分局道路交通事故當事│聯各1 份，及處理單位存根聯│      │    │      │第5頁） │
│  │        │        │人登記聯單          │1 份）                    │      │    │      │        │
├─┼────┼────┼──────────┼─────────────┼───┼──┼───┼────┤
│4 │同上    │同上    │收訖3000元之收據    │空白處                    │石木坤│1枚 │無    │（偵A 卷│
│  │        │        │                    │                          │      │    │      │第34頁）│
│  │        │        │                    │                          │      │    │      │        │
├─┼────┼────┼──────────┼─────────────┼───┼──┼───┼────┤
│5 │97年11月│同上    │警詢筆錄            │應告知事項欄、同意夜間訊問│黃鴻霖│5枚 │11枚（│（偵A 卷│
│  │7日     │        │                    │、不用請親友、辯護人到場、│      │    │含騎縫│第2 至4 │
│  │        │        │                    │受訊問人欄及騎縫等處      │      │    │處）  │頁）    │
├─┼────┼────┼──────────┼─────────────┼───┼──┼───┼────┤
│6 │同上    │同上    │權利告知通知書      │被告知人欄                │黃鴻霖│1枚 │1枚   │（偵A 卷│
│  │        │        │                    │                          │      │    │      │第16頁）│
├─┼────┴────┴──────────┴─────────────┼───┼──┼───┼────┤
│合│                                                                    │      │12枚│17枚  │共29枚  │
│計│                                                                    │      │    │      │        │
└─┴──────────────────────────────────┴───┴──┴───┴────┘


司法院資訊處製作；財團法人民間司法改革基金會備份。
